臺灣嘉義地方法院民事判決　　　　　　　100年度訴字第316號
原　　　告　黃仲謀
訴訟代理人　林春發律師
被　　　告　黃賢德
上列當事人間請求分割共有物事件，本院於中華民國100年8月16
日言詞辯論終結，判決如下：
    主  文
兩造共有坐落嘉義縣民雄鄉○○段520地號土地，地目田，面積
０‧二五六五公頃，分割為如附圖所示：編號A部分面積０‧二
三八一七九公頃，分歸原告取得；編號B部分面積０‧０一八三
二一公頃，分歸被告取得。
訴訟費用由兩造按如附表所示原應有部分比例負擔。
    事實及理由
甲、程序方面：被告經合法通知，未於言詞辯論期日到場，亦未
    委任代理人到庭，核無民事訴訟法第386條各款所列情形，
    爰依原告之聲請，由其一造辯論而為判決。
乙、實體方面：
一、本件原告起訴主張：坐落嘉義縣民雄鄉○○段520地號土地
    ，地目田，面積０‧二五六五公頃（下簡稱系爭土地），為
    兩造共有，應有部分如附表所示。系爭土地並無因物之使用
    目的不能分割情形，為求土地有效利用，有分割必要，因兩
    造無法達成協議，爰依法請求裁判分割等語。並聲明：請求
    分割如主文第1項所示。
二、被告未於言詞辯論期日到場，亦未提出書狀作何聲明或陳述
    。
三、本院得心證之理由：
（一）按各共有人，除法令另有規定外，得隨時請求分割共有物
      。但因物之使用目的不能分割或契約訂有不分割之期限者
      ，不在此限。又共有物之分割，依共有人協議之方法行之
      ；分割之方法不能協議決定，或於協議決定後因消滅時效
      完成經共有人拒絕履行者，法院得因任何共有人之請求，
      命為分配。民國98年1月23日修正同年7月23日施行之民法
      第823條第1項、第824條第1項、第2項分別定有明文。本
      件原告起訴主張系爭土地為兩造所共有，各共有人應有部
      分如附表所示等情，業據原告提出系爭土地之土地登記第
      二類謄本、地籍圖在卷足憑（見本院卷第6、7頁）。又按
      農業發展條例所稱耕地，指依區域計畫法劃定為特定農業
      區、一般農業區、山坡地保育區及森林區之農牧用地；每
      宗耕地分割後每人所有面積未達0.25公頃者，不得分割，
      農業發展條例第3條第11款、第16條第1項本文分別定有明
      文。查系爭土地地目為「田」，使用分區為「一般農業區
      」，使用地類別為「農牧用地」，有系爭土地之土地登記
      謄本之記載可稽，故系爭土地屬農業發展條例所稱之耕地
      。惟按「…四、本條例中華民國八十九年一月四日修正施
      行前之共有耕地，得分割為單獨所有。」不受上開每宗耕
      地分割後每人所有面積未達0.25公頃者不得分割之限制，
      此觀農業發展條例第16條第1項第4款規定即明。原告及被
      告分別為74年12月4日及79年2月1日取得系爭土地，是原
      告主張本件符合該條第1項第4款之情形，故不受分割後最
      小面積0.25公頃之限制，對照卷附系爭土地之土地登記謄
      本以觀，尚無不合。準此，系爭土地既不受法令禁止分割
      之規定，兩造共有人就系爭土地亦未訂有不分割之協議，
      亦無因物之使用目的不能分割之情形，被告於本院調解時
      無正當理由未到庭，致調解不成立，足認兩造間無法就分
      割方法達成協議，且被告受本院於相當時期合法通知，未
      於言詞辯論期日到庭，復未提出準備書狀對原告上開主張
      加以爭執，依民事訴訟法第280條第3項及第1項前段規定
      ，視同自認，堪信原告上開主張為真實。則原告依民法第
      823條第1項、第824條第2項規定，訴請裁判分割系爭土地
      ，洵屬有據。
（二）法院定分割之方法時，亦應參酌當事人之聲明、共有物之
      性質、使用現況、價格、經濟效用及全體共有人之利益等
      因素，而為適當之分配，要以維持全體共有人之公平為標
      準。關於系爭土地之分割方案，本院審酌如下：
   1、查系爭土地之北邊面臨同段521地號土地，西邊面臨同段5
      23、532地號土地，南邊、東邊面臨同段519地號土地，據
      原告訴代稱系爭土地上均無建物，只有碉堡1座及鳳梨田
      、雜草，上開土地除西邊同段532地號土地為訴外人湯溪
      泉所有外，其餘土地均為原告所有，且上開鳳梨田係無償
      提供予訴外人種植，收成時會提供原告約1至2成等情，業
      經原告提出521、523、519、532地號土地之登記謄本，且
      經本院履勘現場，並囑託嘉義縣大林地政事務所測量，製
      有勘驗筆錄、複丈成果圖等在卷可稽（見本院卷第27-31
      、37- 39、44頁）。
   2、本院參諸系爭土地使用分區為一般農業區，目前亦僅由原
      告在該土地東側搭建倉庫使用，其餘部分均為空地或第三
      人種植之鳳梨田，因此，分割後各筆之土地，應盡量方正
      完整以利使用等事項，厥為本件土地分割時應審酌之重點
      。而依原告所提出如附圖所示分割方案，已盡可能符合土
      地使用之現況，以系爭土地代號A部分，面積0.238179公
      頃土地分歸原告取得，代號B部分，面積0.018321公頃土
      地分歸被告取得，本院參酌原告所主張之分割方案，分割
      後各筆土地地形尚屬方正完整，且經審酌被告在系爭土地
      上未有建物，亦無利用，且就系爭土地之持分比例較低，
      系爭土地之條件、臨路狀況、使用現狀、整體利用之效益
      、各共有人之利益等情，認以如附圖所示分割方案分割系
      爭土地，應屬可採，爰分割為如主文第1項所示。
四、綜上所述，系爭土地依其使用目的並非不能分割，共有人間
    亦無不能分割之約定，然迄今未能協議分割，本院審酌系爭
    土地之現有使用狀況、分割後各筆土地之地形尚屬方正完整
    、並能充份發揮土地經濟效用及整體利用價值等一切情狀，
    認原告所主張如附圖所示之分割方案，符合土地分割之經濟
    效用及共有人全體之利益，堪認係適當、公允之分割方法。
    從而，原告本於共有人之資格，起訴請求分割系爭土地，即
    屬正當，應予准許，爰准命分割系爭土地如主文第1項所示
    。
五、末按因共有物分割、經界或其他性質上類似之事件涉訟，由
    敗訴當事人負擔訴訟費用顯失公平者，法院得酌量情形，命
    勝訴之當事人負擔其一部，民事訴訟法第80條之1定有明文
    。查，分割共有物之訴，核其性質，兩造本可互換地位，
    本件原告起訴雖於法有據，然被告之應訴乃法律規定所不得
    不然，且本件分割結果，共有人均蒙其利，若由敗訴之被告
    負擔，顯失公允。是以，本院認本件訴訟費用，應參酌兩造
    於分割所得之利益，所分得價金之多寡，及兩造於系爭土地
    之原應有部分比例等一切情事，爰判決按兩造系爭土地之原
    應有部分比例負擔訴訟費用，並諭知如主文第2項所示。
六、據上論結，原告之訴為有理由，依民事訴訟法第385條第1項
    前段、第80條之1規定，判決如主文。
中    華    民    國   100    年    8     月    30    日
                      民二庭法  官  黃仁勇
以上正本係照原本作成。
如不服本判決，應於送達後20日內，向本院提出上訴狀，如委任
律師提起上訴者，應一併繳納上訴審裁判費。
中    華    民    國   100    年    8     月    30    日
                            書記官  黃意雯
附表：應有部分比例及訴訟費用負擔比例
┌──┬──────────────┬─────────────────┐
│編號│   登  記  所  有  人       │ 應 有 部 分 及 訴 訟 費 用 負 擔 │
├──┼──────────────┼─────────────────┤
│ １ │      黃  仲  謀            │           84分之78               │
├──┼──────────────┼─────────────────┤
│ ２ │      黃  賢  德            │           84分之6                │
└──┴──────────────┴─────────────────┘